【裁判字號】    99,上易,70
【裁判日期】    990414
【裁判案由】    背信
【裁判全文】
臺灣高等法院高雄分院刑事判決          99年度上易字第70號
上  訴  人
即  被  告  甲○○
選任辯護人  張榮作律師
上列上訴人因業務侵占案件，不服臺灣高雄地方法院98年度易字
第759 號中華民國98年11月26日第一審判決（起訴案號：臺灣高
雄地方法院檢察署98年度偵字第6577號），提起上訴，本院判決
如下：
     主  文
原判決關於甲○○部分撤銷。
甲○○共同犯業務侵占罪，共拾肆罪，均累犯，各處有期徒刑伍
月，如易科罰金，以新臺幣壹仟元折算壹日，應執行有期徒刑捌
月，如易科罰金，以新臺幣壹仟元折算壹日。
    事  實
一、甲○○前因毒品危害防制條例案件，經臺灣高雄地方法院於
    民國93年間判處有期徒刑8 月，緩刑2 年確定，復於94年之
    緩刑期間內，再因施用毒品案件，經本院判處有期徒刑10月
    ，並經最高法院上訴駁回確定，前案經撤銷緩刑後，2 案接
    續執行，甫於96年7 月14日縮短刑期執行完畢。
二、甲○○因其男友郭長江（業經原審判處罪刑確定）自民國97
    年11月3 日起，受僱於乙○○，在高雄市苓雅區○○○路36
    號之「景盛水果行」擔任店員，負責管理賣場、交易結帳等
    ，為從事業務之人，竟與郭長江共同意圖為自己不法所有，
    基於業務侵占之犯意聯絡，於98年1 月29日至同年2 月20日
    止，利用郭長江於夜間獨自1 人負責收銀結帳之際，於附表
    所示時間，由甲○○佯裝顧客，持新臺幣1000元大鈔前往購
    買水果，郭長江則利用其業務上保管金錢之機會，趁結帳找
    錢時，多次將其持有之收銀機內約5000至7000元不等之鈔票
    、零錢，變易為所有之意思，交付予甲○○，以此方式侵占
    入己挪為私用共14次。嗣因乙○○於盤點後發現盈餘短少，
    經調閱錄影帶後發現上情，並於98年2 月20日凌晨0 時10分
    許，郭長江、甲○○復以上開同一方式佯裝買水果時，當場
    為乙○○發現郭長江多拿5059元交予甲○○，方報警循線查
    知上情。
三、案經高雄市政府警察局苓雅分局報告臺灣高雄地方法院檢察
    署檢察官偵查起訴。
    理  由
壹、證據能力部分：
一、按被告以外之人於審判外之言詞或書面陳述，除法律有規定
    者外，不得作為證據，刑事訴訟法第159 條第1 項定有明文
    ，此即學理上所稱之「傳聞證據排除法則」，而依上開法律
    規定，傳聞證據原則上固無證據能力，但如法律別有規定者
    ，即例外認有證據能力。按被告以外之人於檢察事務官、司
    法警察官或司法警察調查中所為之陳述，與審判中不符時，
    其先前之陳述具有較可信之特別情況，且為證明犯罪事實存
    否所必要者，得為證據，刑事訴訟法第159 條之2 定有明文
    。本件同案被告郭長江係被告甲○○是否有業務侵占犯行之
    重要證人，核其於審理中之證述要與警詢中所述迥異，又其
    於警詢中陳述，並無證據足認有遭到強暴、脅迫、詐欺或其
    他不正方法之對待之情形，致影響其陳述之任意性，且審酌
    同案被告郭長江當時甫遭店家發現而經警逮捕，較無機會受
    被告甲○○或其他利害關係人之影響，而有虛捏其詞之時間
    ，應認具有較可信之特別情況，且為證明犯罪事實存否所必
    要，依上揭規定，認證人郭長江於警詢中之證言具有證據能
    力。至於證人乙○○於警詢中所為之陳述，係被告以外之人
    於審判外之言詞陳述，而屬傳聞，核其於警詢中所述大致與
    審理中證詞相符，經核並無刑事訴訟法第159 條之1 至同法
    第159 條之5 所列舉得作為證據之例外情事，是以並無證據
    能力，尚不得作為本案之證據。
二、又按被告以外之人於審判外之陳述，雖不符刑事訴訟法第
    159 條之1 至之4 之規定，然經當事人於審判程序同意作為
    證據，法院審酌該言詞陳述或書面陳述作成時之情況，認為
    適當者，亦得為證據，同法第159 條之5 第1 項定有明文。
    至本判決下列所引用之證據，業經被告甲○○及其辯護人、
    檢察官於審理中同意作為證據（見本院卷第35頁），依上開
    規定，本院審酌該等傳聞證據作成時之狀況，並無違法或不
    當等不宜作為證據之情形，均得作為證據。
貳、實體部分：
一、被告甲○○雖未於本院審理時到庭，惟其於本院審理時，已
    委由律師並具狀為認罪之意思表示，此核與告訴人乙○○於
    檢察官偵查中指證情節相符，再同案被告郭長江於警詢中亦
    已證稱：「警方在甲○○身上搜出現金5095元是我叫甲○○
    到我工作的水果店拿的沒錯。我是景盛水果行員工，97年11
    月3 日開始任職。我以買賣水果之方式，叫甲○○至水果行
    買水果，利用找零錢時多拿給甲○○並叫甲○○先拿走，等
    我下班後再去找甲○○拿，共得手約20次左右，得手約15
    至20萬元許，我要分給甲○○可是她不敢拿」等語（警卷第
    2 頁），是以同案被告郭長江嗣於原審翻異前詞改稱伊並未
    告知被告所拿取者係水果行之錢，因與常情未符，顯係迴護
    之詞，不足採信。至郭長江雖另證稱被告雖未分得上開贓款
    等語，惟侵占罪乃即成犯，於持有人將持有他人之物變易為
    所有之意思時，即行成立，是共犯事後有無參與處分贓款，
    本與共同侵占之成立與否無關，併此指明。此外，復有扣案
    5095元、高雄市警察局苓雅分局扣押筆錄、扣押物品目錄表
    、扣押物品照片、贓物認領保管單、景盛水果行收據、景盛
    水果行監視器光碟翻拍畫面等在卷可資佐證，足認被告上開
    自白與事實相符，本案事證明確，被告上開共同業務侵占犯
    行，洵堪認定，應予依法論科。
二、按刑法上之背信罪，為一般的違背任務之犯罪，而同法之侵
    占罪，則專指持有他人所有物以不法之意思，變更持有為所
    有侵占入己者而言。故違背任務行為，苟係其持有之他人所
    有物，意圖不法據為己有，即應論以侵占罪，不能援用背信
    之法條處斷（最高法院42年台上字第402 號判例參照）。查
    同案被告郭長江任職「景盛水果行」店員，係從事業務之人
    ，其將其業務上持有之現金侵占為己有，自應論以業務侵占
    罪，而業務侵占係因身分成立之罪，其共同實施者，雖無此
    項身分，依刑法第31條第1 項前段之規定，仍以共犯論，從
    而欠缺身分之甲○○，仍應依刑法第31條第1 項前段規定，
    以該罪名之共犯論之，核被告甲○○所為，係犯刑法第336
    條第2 項之業務侵占罪。公訴人認被告甲○○係犯背信罪，
    尚有未合，惟因二者基本社會事實同一，爰依法變更起訴法
    條（最高法院87年度台非字第407 號判決參照）。被告甲○
    ○與同案被告郭長江就前開犯行存有犯意聯絡、行為分擔，
    應論以共同正犯。被告甲○○與同案被告郭長江就附表所示
    時間內所為之14次犯行間，犯意各別，行為互殊，應予分論
    併罰。又被告甲○○有如事實欄所述之犯罪前科，甫於96年
    7 月15日執行完畢，有臺灣高等法院被告前案紀錄表在卷可
    按，其受有期徒刑執行完畢後，5 年內故意再犯本案最重本
    刑有期徒刑以上之罪，為累犯，均應依法加重其刑。再被告
    甲○○並非「景盛水果行」之店員，並無業務上持有上開現
    金之身分關係，且衡酌被告係受同案被告郭長江之指示，且
    事後未分得款項，已為郭長江自承如上，並非本案犯罪之主
    謀，犯罪情節顯然較輕，酌就所犯各罪依刑法第31條第1 項
    但書規定減輕其刑，並先加後減之。
三、原審據以論罪科刑，固非無見，惟查：(一)按因身分或其他特
    定關係成立之罪，其共同實行、教唆或幫助者，雖無特定關
    係，仍以正犯或共犯論。但得減輕其刑，刑法第31條第1 項
    但書定有明文，被告並無業務上持有他人之物之身分關係，
    且其犯罪情節顯較同案被告郭長江為輕，原判決未審酌上開
    情節，依刑法第31條第1 項但書規定減輕被告刑責，復未敘
    明未予減輕之理由，自有未當；(二)再刑事訴訟法為保障被告
    之防禦權，尊重其陳述之自由，包括消極不陳述與積極陳述
    之自由，前者賦予保持緘默之權，後者則享有無須違背自己
    之意思而為陳述之權。此外，被告尚得行使辯明權，以辯明
    犯罪嫌疑，並就辯明事項之始末連續陳述；於審判期日調查
    證據完畢後，更得就事實及法律辯論之（第95條第2 款、第
    96條、第289 條第1 項參照）。此等基於保障被告防禦權而
    設之陳述自由、辯明及辯解（辯護）權，既係被告依法所享
    有基本訴訟權利之一，法院復有闡明告知之義務。則科刑判
    決時，對刑之量定，固應以被告之責任為基礎，本於比例、
    平等及罪刑相當等原則，並審酌刑法第57條所列各款情狀為
    輕重之標準，然其中同條第10款所稱犯罪後之態度，係指被
    告犯罪後，因悔悟而力謀恢復原狀，或與被害人和解，賠償
    損害等情形而言，應不包括被告基於防禦權之行使而自由陳
    述、辯明或辯解（辯護）時之態度。是自不得因被告否認或
    抗辯之內容與法院依職權認定之事實有所歧異或相反，即予
    負面評價，逕認其犯罪後之態度不佳，而採為量刑畸重標準
    之一（最高法院97年度台上字第6725號判決意旨參照），是
    原判決以「被告甲○○仍飾詞矯飾，難謂有悔意」為量刑審
    酌事由，亦容有未合。被告上訴意旨先則否認犯罪，固無理
    由，惟原判決既有上開可議之處，自應由本院就此部分撤銷
    改判。
四、爰審酌被告僅因與同案被告郭長江有男女之誼，即受其囑託
    分工侵占告訴人之款項，罔顧雇用信賴關係，實有不該，惟
    念被告犯後已坦承犯行，態度尚佳，且事後主動與被害人和
    解，並已給付10萬元完畢，有原審審判筆錄1 份存卷足按，
    復參酌同案被告郭長江經原審所量處之刑度等一切情狀，分
    別量處如主文第2 項所示之刑。又被告所為上開犯行，犯罪
    態樣相同，且各行為相距不遠，依罪責相當原則及刑法第51
    條第5 款所採之限制加重原則，定其應執行刑，以免失之過
    苛，並就各罪所處之刑及定應執行之刑，均諭知易科罰金之
    折算標準（按被告行為後，刑法於98年12月30日經總統修正
    公佈第41條，並於99年1 月2 日生效。修正前41條第2 項原
    規定『前項規定《指易科罰金》於數罪併罰，其應執行之刑
    未逾6 月者，亦適用之。』惟該規定已經司法院大法官釋字
    第662 號解釋宣告違憲而失其效力，如有定應執行之刑逾6
    個月部分，仍有易科罰金之適用。至刑法修正後第41條第8
    項規定為『第1 項至第4 項及第7 項之規定，於數罪併罰之
    數罪均得易科罰金或易服社會勞動，其應執行之刑逾6 月者
    ，亦適用之。』，僅是上開定應執行之刑逾6 個月部分，仍
    有易科罰金之適用之明文化，修正前、後關於易科罰金之規
    定，並無有利或不利之情形，應逕行適用修正後之刑法第41
    條第8 項規定，尚無刑法第2 條第1 項但書比較適用問題）
    。
五、被告甲○○經合法傳喚，無正當理由而未於審判期日到庭，
    爰依刑事訴訟法第371 條規定，不待其陳述逕行判決；又被
    告被訴其餘背信（業務侵占罪）犯行，業經原審判處無罪，
    未經檢察官上訴而確定，爰不予論列，均此指明。
據上論斷，應依刑事訴訟法第369 條第1項前段、第364 條、第
371 條、第299 條第1 項前段、第300 條，刑法第28條、第31條
第1項 、第336 條第2 項、第41條第1 項、第8 項、第47條第1
項、第51條第5 款、刑法施行法第1 條之1 ，判決如主文。
本案經檢察官王登榮到庭執行職務。
中    華    民    國    99    年    4     月    14    日
                  刑事第七庭    審判長法  官 莊飛宗
                                      法  官 謝宏宗
                                      法  官 蔡廣昇
以上正本證明與原本無異。
不得上訴。
中    華    民    國    99    年    4     月    14    日
                                      書記官 曾允志
附錄本判決論罪科刑法條：
中華民國刑法第336條第2項
對於業務上所持有之物，犯前條第 1 項之罪者，處 6 月以上
5 年以下有期徒刑，得併科 3 千元以下罰金。
附表：
┌──┬────────────┐
│編號│       時間             │
├──┼────────────┤
│1   │98年1 月29日凌晨0時15分 │
├──┼────────────┤
│2   │98年1 月30日凌晨0 時20分│
├──┼────────────┤
│3   │98年1 月31日凌晨0 時17分│
├──┼────────────┤
│4   │98年2 月1 日凌晨0 時21分│
├──┼────────────┤
│5   │98年2 月2 日凌晨0 時19分│
├──┼────────────┤
│6   │98年2 月4 日凌晨0 時19分│
├──┼────────────┤
│7   │98年2 月5 日凌晨3 時17分│
├──┼────────────┤
│8   │98年2 月6 日凌晨0 時16分│
├──┼────────────┤
│9   │98年2 月7 日凌晨0 時24分│
├──┼────────────┤
│10  │98年2 月8 日凌晨0 時12分│
├──┼────────────┤
│11  │98年2 月9 日凌晨0 時49分│
├──┼────────────┤
│12  │98年2 月11日凌晨0 時10分│
├──┼────────────┤
│13  │98年2 月16日凌晨0 時16分│
├──┼────────────┤
│14  │98年2 月20日凌晨0 時7分 │
└──┴────────────┘

司法院資訊處製作；財團法人民間司法改革基金會備份。
